【裁判字號】    97,易,614
【裁判日期】    980226
【裁判案由】    強制罪等
【裁判全文】
臺灣宜蘭地方法院刑事判決               97年度易字第614號
公  訴  人  臺灣宜蘭地方法院檢察署檢察官
被      告  丙○○
選任辯護人  李蒼棟律師
被      告  辛○○
上列被告因強制罪等案件，經檢察官提起公訴（96年度偵字第11
98號），本院判決如下：
    主  文
丙○○犯如附表所示之罪，處如附表所示之主刑，如附表所示之
物沒收。應執行有期徒刑柒月，如易科罰金，以銀元參佰元即新
台幣玖佰元折算壹日，如附表所示之物沒收。
丙○○、辛○○被訴強制罪部分無罪。
    事  實
一、丙○○於民國95年2月18日下午1時許，趁需款孔急之乙○○○急迫輕率，在宜蘭縣礁溪鄉○○○路132號乙○○○住處
    ，貸予乙○○○新台幣（下同）20,000元，言明利息以10日
    為1期，每期利息為4,000元，乙○○○並提供身分證及簽發
    本票供作擔保，以取得與原本顯不相當之重利（月利率達60
    %），嗣乙○○○給付利息達72,000元後始清償完畢。
二、丙○○趁需款孔急之甲○○與丁○○急迫輕率，先於95年8
    月30日下午，在五結鄉○○路○段751號之全家便利商店前，
    貸予甲○○與丁○○340,000元，並於交付金錢時，預扣第
    一期之利息40,000元；又於95年8月31日，在前開五結鄉○○路全家便利商店前，貸予甲○○及丁○○400,000元，並
    於交付金錢時，預扣第一期之利息40,000元。言明此2次借
    款之利息係以10日為一期，本金共740,000元之每期利息為
    74,000元，以取得與原本顯不相當之重利（月利率達30%）
    。嗣甲○○與林蓓給付利息達888,000元後未再支付利息，
    亦未清償所借本金。
三、丙○○對己○○自稱「劉代書」，並自95年9月或10月間某
    日，趁需款孔急之己○○急迫輕率，分別貸予己○○20,000
    元2次。第1次預扣利息為4,000元，第2次預扣利息為3,000
    元，言明利息以10日為1期，第1次每期利息為4,000元、第2
    次每期利息為3,000元，以取得與原本顯不相當之重利（月
    利率達60%、45%）；嗣己○○託人將借款本金悉數還清，除
    預扣利息外未支付其他利息。
四、丙○○於96年2月（起訴書誤植為1月）間某日，趁需款孔急
    之戊○○急迫輕率，貸予戊○○100,000元，言明以10日為
    一期，每期收取利息10分，並於交付金錢予戊○○時，先預
    扣第一期之利息10,000元，戊○○並提供其夫黃啟蔚簽發面
    額為100,000元之支票作為擔保，以取得與原本顯不相當之
    重利（月利率達30%），嗣戊○○支付3期利息共20,000元後
    即逃避不知去向，並未清償本金。
五、案經宜蘭縣政府警察局蘇澳分局及礁溪分局報請台灣宜蘭地
    方法院檢察署檢察官偵查起訴。
    理  由
一、證據能力部分：
（一）按被告以外之人於審判外之言詞或書面陳述，除法律有規
      定者外，不得作為證據，刑事訴訟法第159條第1項定有明
      文。證人甲○○、丁○○、庚○○於警詢及檢察事務官前
      有關於被告2人涉犯強制罪之陳述，為被告丙○○、辛○○以外之人在審判外之陳述，並經被告丙○○、辛○○否
      認上開陳述之證據能力，則依上開規定，證人甲○○、丁○○、庚○○於警詢及檢察事務官前所為有關於被告2人
      涉犯強制罪之陳述，無證據能力。
（二）又按被告以外之人於審判外之陳述，經當事人於審判程序
      同意作為證據，法院審酌該言詞陳述或書面陳述作成時之
      情況，認為適當者，亦得為證據。當事人、代理人或辯護
      人於法院調查證據時，知有第159條第1項不得為證據之情
      形，而未於言詞辯論終結前聲明異議者，視為有前項之同
      意，刑事訴訟法第159條之5復明定此審判外陳述有證據能
      力之情形。
（三）被告丙○○對於證人甲○○、丁○○、乙○○○、戊○○
      於審判外之所為有關於重利罪之陳述不爭執其證據能力，
      本院審酌渠等該陳述作成時之情況，認為適當，認上開證
      人於警訊及檢察事務官前之陳述，對於被告丙○○有證據
      能力。
二、訊據被告丙○○對於其向乙○○○、甲○○、丁○○、己○○、戊○○收取重利之事實，於警訊、偵查及本院審理時均
    坦承不諱，核與證人乙○○○、己○○於警訊之指述、證人
    甲○○、丁○○於警訊及偵查中之證述情節大致相符，並有
    空白商業本票3本、戊○○所出具之借用證與發票人為黃啟
    蔚之支票各1紙、載有「銀行仲介」「劉先生」、「幫您貸
    款」等字之名片13張以及筆記本1本扣案可資佐證。被告丙○○自白核與事實相符，事證明確，被告丙○○犯行應堪認
    定。
三、被告丙○○為事實欄一之行為後，刑法業於94年2月2日修正
    公布，於95年7月1日施行。依修正後之刑法第2條第1項規定
    「行為後法律有變更者，適用行為時之法律。但行為後之法
    律有利於行為人者，適用最有利於行為人之法律」。該條係
    規範行為後法律變更所生新舊法比較適用之準據法，其本身
    無關行為可罰性要件之變更，是於刑法修正施行後，應適用
    該條之規定，為「從舊從新」之比較。
（一）刑法第344條定有罰金刑，而罰金刑之下限，依修正前刑
      法第33條第5款規定：「主刑之種類如左：五、罰金，一
      元以上。」換算成新台幣為3元，修正後刑法第33第5款規
      定為：「主刑之種類如下：五、罰金，新台幣一千元以上
      ，以百元計算之。」是依修正後刑法第33條第5款規定，
      就罰金刑之下限有所提高，是修正後之規定並未較有利於
      被告丙○○。
（二）被告丙○○為事實欄一之行為時，刑法第41條第1項前段
      規定：「犯最重本刑為五年以下有期徒刑以下之刑之罪，
      而受六個月以下有期徒刑或拘役之宣告，因身體、教育、
      職業、家庭之關係或其他正當事由，執行顯有困難者，得
      以一元以上三元以下折算一日，易科罰金。」又被告行為
      時之易科罰金折算標準，修正前罰金罰鍰提高標準條例第
      2條前段（現已刪除）規定，就其原定數額提高為100倍折
      算1日，則本件被告行為時之易科罰金折算標準，應以銀
      元300元折算1日，經折算為新臺幣後，應以新臺幣900元
      折算為1日。惟95年7月1日修正公布施行之刑法第41條第1
      項前段則規定：「犯最重本刑為五年以下有期徒刑以下之
      刑之罪，而受六個月以下有期徒刑或拘役之宣告者，得以
      新臺幣一千元、二千元或三千元折算一日，易科罰金。」
      比較修正前後之易科罰金折算標準，其結果並無不同，是
      修正後之規定，並非較有利於被告丙○○，則仍應依刑法
      第2條第1項前段，適用修正前刑法第41條第1項前段規定
      ，定其折算標準。
（三）被告丙○○為事實欄一之行為時，刑法第41條第2項規定
      ：「併合處罰之數罪，均有前項情形，其應執行之刑逾六
      月者，亦同。」惟95年7月1日修正公布施行之刑法第41條
      第2項則規定：「前項規定於數罪併罰，其應執行之刑未
      逾六月者，亦適用之。」比較修正前後之規定，修正後規
      定得易科罰金者僅限於所定應執行刑未逾6月，並非較有
      利於被告丙○○，則應適用修正前刑法第41條第2項規定
      ，諭知得易科罰金。
（四）被告丙○○行為時之刑法第51條規定：「數罪併罰，分別
      宣告其罪之刑，依左列各款定其應執行者：」其中第5款
      規定：「宣告多數有期徒刑者，於各刑中之最長期以上，
      各刑合併之刑期以下，定其刑期。但不得逾20年。」惟95
      年7月1日修正公布施行之刑法第51條第5款則規定：「宣
      告多數有期徒刑者，於各刑中之最長期以上，各刑合併之
      刑期以下，定其刑期。但不得逾30年。」比較結果，修正
      後刑法並非較有利於被告丙○○，依刑法第2條第1項前段
      之規定，就被告丙○○所犯事實欄一至四之行為，分別宣
      告刑度後，再應依修正前之規定，定其應執行之刑。
四、核被告丙○○所為，均係犯刑法第344條之重利罪。被告丙○○分別以顯不相當之重利貸款予乙○○○、己○○、戊○○、及甲○○與丁○○等人之4次犯行間，均犯意個別，行
    為互異，應分論併罰。爰審酌被告丙○○年輕力壯、四肢健
    全，不思努力工作賺取所需，反以高利放貸方式搾取經濟弱
    勢者、其行為對被害人造成之損害，及其生活狀況、智識程
    度，及犯罪後坦承犯行之態度等一切情狀，分別量處如主文
    所示之刑，並諭知易科罰金之折算標準。被告丙○○所犯如
    附表所示之罪，犯罪時間係於96年4月24日以前，符合中華
    民國九十六年罪犯減刑條例第2條第1項第3款所定減刑要件
    ，應減其刑二分之一如附表所示，暨定其應執行刑及諭知易
    科罰金之折算標準。如附表所示之物，為被告丙○○所有供
    本件犯罪所用、犯罪預備或犯罪所得之物，業據被告丙○○
    供承不諱，爰依刑法第38條第1項第2、3款之規定沒收。
五、公訴意旨另以：被告丙○○因被害人甲○○與丁○○借款後
    ，遲未將欠款還清，遂於96年3月5日上午7時50分許，在冬
    山鄉○○○○道天公廟旁之河堤道路，以其駕駛車號7420-F
    M號自小客車，強行阻擋在被害人甲○○駕駛之自小客車前
    方，致被害人甲○○無法駕車前行後，被告丙○○即喝令被
    害人甲○○不得離去，並要求被害人甲○○以電話聯絡丁○○立即前來處理欠款之事，被告丙○○又與隨後分別駕駛車
    號CH-2495號自小客車及車號8D-6611號自小客車趕抵該處之
    被告辛○○及另2名不詳姓名年籍男子基於共同犯意之聯絡
    ，由被告辛○○等人將車號CH-2495號自小客車擋在被害人
    甲○○所駕駛之自小客車後方，被告丙○○、辛○○及另2
    名不詳姓名之男子再一同站在被害人甲○○駕駛之自小客車
    車門旁，喝令被害人甲○○下車，以強暴脅迫之方式，使被
    害人甲○○行無義務之事；而丁○○則於接獲被害人甲○○
    電話後，旋即與被害人甲○○之夫庚○○聯絡，並於同日上
    午8時40分許，偕同被害人庚○○一同趕至冬山鄉○○○道
    天公廟旁之河堤道路後，被害人庚○○即向被告丙○○央求
    讓渠等先行離去，債務之事可待晚上再談，惟被告丙○○竟
    不予理會，並向被害人庚○○表示如庚○○不立即簽發面額
    740,000元之本票，庚○○、甲○○及丁○○等人即不得離
    去，致使被害人庚○○雖知其並無積欠被告丙○○債務，然
    為求脫身，迫不得已，始簽發面額740,000元之本票，並出
    具借據1張交予被告丙○○後，被告丙○○等人始同意被害
    人甲○○、庚○○及丁○○離去，因認被告丙○○、辛○○
    涉犯刑法第304條第1項之強制罪嫌。經核：
（一）按犯罪事實應依證據認定之，無證據不得認定犯罪事實，
      刑事訴訟法第154條第2項定有明文。次按事實之認定應憑
      證據，如未能發現相當證據，或證據不足以證明，自不能
      以推測或擬制之方法為裁判之基礎；又認定不利於被告之
      事實，須依積極證據，苟積極證據不足為不利於被告事實
      之認定時，即應為有利於被告之認定，更不必有何有利之
      證據（最高法院40年台上字第86號、30年上字第816號判
      例參照）。又刑法第304條第1項之以強暴、脅迫使人行無
      義務之事或妨害人行使權利罪，須有強暴、脅迫之行為方
      構成。
（二）公訴人認被告等涉犯上開罪嫌，無非以被害人甲○○、丁○○、庚○○於警訊及偵查中之指述、被害人丁○○、庚○○於本院審理時之證述及被告丙○○事後燒燬被害人庚○○所簽發之本票及借據，資為論據。
（三）被告丙○○與辛○○矢口否認有何妨害自由犯行，被告丙○○辯稱：當天伊是剛好在路上碰到被害人甲○○，伊將
      車停到甲○○的旁邊，並問甲○○什麼時候還錢，伊並沒
      有去攔她的車子，辛○○是剛好開車路過，他看到伊的車
      子，以為伊發生事情，所以下來關心一下，伊是希望有保
      障，才要庚○○簽本票云云。被告辛○○則辯稱：當天伊
      是剛好開車經過那邊，看到丙○○在1台車子旁邊，所以
      伊就下去看他，伊只有看到1個女的坐在車上，伊在那裡
      只有幾分鐘就走掉了等語。
（四）經查，被害人甲○○、丁○○、庚○○於警訊及偵查中之
      指述無證據能力，已如前述，合先敘明。
（五）次查，證人丁○○於本院審理時證稱：伊接到甲○○電話
      ，稱丙○○將她攔下來，叫她下車出來要談還錢的事情，
      甲○○不敢下車，叫伊趕快去，伊就打電話給庚○○，後
      來庚○○有跟伊一起到現場去，伊在車上看到對方包括被
      告丙○○、辛○○共有三、四個人，對方本來有2台車，
      在甲○○的車的一前一後，所以甲○○要開走車子比較困
      難，當時被告丙○○站在甲○○，甲○○還在車內，其他
      的人在附近走動、抽菸，伊沒有詳細聽他們說什麼，有聽
      到丙○○問庚○○說還錢的事情，其他人也有問還錢的事
      情，庚○○當時有叫被告等讓他們先走，他去籌錢，被告
      等不願意，．．．後來伊有下車跟被告等協調還錢的事情
      ，當時庚○○有跟被告丙○○「讓我們先走，去籌錢」，
      被告丙○○也是不願意，要庚○○把這件事情承擔下來，
      另外簽1張本票，所以庚○○就簽了，被告丙○○等才讓
      他們離開等語。證人庚○○則於本院審理時證稱：當天伊
      接到丁○○及甲○○的電話，甲○○說她被丙○○攔下來
      ，到達甲○○她所說的現場，看到現場有4台車子，1台是
      甲○○的車，甲○○的車前面有1台車，後面有其他2台車
      ，當時情形甲○○無法開車離開，因為前後的車子都靠甲○○的車很近，所以沒有移動的空間，有4人站在甲○○
      車子駕駛座的旁邊，甲○○坐在車上。伊向被告丙○○表
      示「先讓我們離開，晚上我們再談」，被告丙○○說他們
      公司不能答應。後來丁○○到現場後下車，伊也表示「先
      讓我們離開，晚上再來談錢的事情」，但被告丙○○不同
      意，後來丙○○說他們公司的作法，就是要離開要伊簽1
      張本票及借據給他們，伊當時也很害怕，就答應簽了本票
      及借據給被告丙○○，後來才能離開等語。經細繹渠等於
      本院之證述內容：
   1、證人丁○○、庚○○上開證述，僅能證明於被害人甲○○
      以電話聯絡後所見聞內容，不足以證明公訴人所指「被告
      丙○○以其駕駛車號7420-FM號自小客車，強行阻擋在被
      害人甲○○駕駛之自小客車前方，致被害人甲○○無法駕
      車前行，被告丙○○即喝令被害人甲○○不得離去」等事
      實。
   2、被害人甲○○之車輛是否確經被告丙○○、辛○○擋住而
      不能離開，證人庚○○雖證稱：「當時情形甲○○無法開
      車離開，因為前後的車子都靠被害人甲○○的車很近，所
      以沒有移動的空間」，惟證人丁○○則證稱：「被害人甲○○要開走車子比較困難」，二人證述情形並不一致。
   3、關於被告丙○○、辛○○是否對被害人丁○○、庚○○施
      強暴脅迫，證人庚○○證稱：「（辯護人：你與丙○○談
      判時，其他三人在做什麼？）在旁邊聽我們講，他們三人
      沒有圍住我或擋住我。（辯護人問：你當時在現場有無人
      對你強暴或脅迫你們？）沒有。．．．辛○○他站在旁邊
      ，印象中沒有在旁邊叫囂，他好像有講什麼，但我現在不
      記得。（辯護人問：辛○○有無說什麼或做什麼讓你覺得
      不舒服？）沒有。（辯護人問：現場有無人對丁○○有不
      禮貌的動作？）那4個人都沒有這樣做」等語。證人丁○○則證稱：「（辯護人問：他們是否有用強暴或脅迫的方
      式對你們？）他們沒有對我們怎麼樣。（檢察官問：妳所
      稱對方沒有對妳們怎麼樣是何意？）沒有打我們或押我們
      ，肢體上也沒有碰到我們。」依證人上開證述，尚難認有
      何對被害人甲○○、丁○○、庚○○為強暴脅迫之行為。
   4、證人丁○○、庚○○雖稱無法離開現場，惟經詢問被告丙○○、辛○○以何種方式不讓被害人甲○○、庚○○離開
      ，證人丁○○答稱：「有人擋在前面」等語。與證人庚○○所稱：「沒有人擋住我」等語不符。又證人丁○○證稱
      「（問：丙○○如何不讓你們離開？）他說這個事情沒有
      處理好不能走，看怎麼還錢，講好再走」等語，亦未指證
      被告丙○○、辛○○有何不法行為。另證人庚○○則證稱
      ：「（檢察官問：你當時有無以行動表示要離開？）我當
      時認為甲○○的車子被擋住無法離開，所以我沒有想到我
      自己要離開」等語，僅表示證人主觀上以為無法離開，而
      非被告2人行為之不法。
   5、經核證人上開證述，均未能具體指出被告丙○○、辛○○
      以何強暴脅迫之方式妨害渠等意思決定自由。至證人丁○○、庚○○雖證稱：對方有4人，現場氣氛使渠等無法離
      開、渠等很害怕始同意簽發本票及借據等語，惟查，刑法
      上之強制罪係以強暴脅迫而壓制他人意思決定自由為構成
      要件，被害人主觀上對於眼前面對之情勢感到害怕，而影
      響其意思決定自由，苟非由於加害人施以強暴脅迫所致，
      應不在本條所規範處罰之範圍。亦不能以被告丙○○、辛○○方面人數占多數，逕謂有對被害人為脅迫之意。
（六）綜上所述，本院認依公訴人所舉證據，對被告2人是否涉
      犯強制罪之犯行，仍有合理之可疑。依「罪證有疑，利於
      被告」之證據法則，則不得遽為不利被告2人之認定。此
      外，復查無證據證明被告2人涉犯公訴人所指之上開犯行
      ，不能證明被告2人犯罪，依法應為無罪之諭知。
據上論斷，應依刑事訴訟法第284條之1、第299條第1項前段、第
301條第1項，刑法第2條第1項、第344條、第41條第1項前段、第
38條第1項第2、3款，修正前刑法第41條第1項前段、第2項、第
51 條第5款，罰金罰鍰提高標準條例第2條，現行法規所定貨幣
單位折算新台幣條例第2條，中華民國九十六年罪犯減刑條例第2
條第1項第3款、第7條、第11條，判決如主文。
本案經檢察官張立言到庭執行職務
中    華    民    國    98    年    2     月    26    日
                  刑事第二庭  法  官  謝佩玲
以上正本證明與原本無異。
如不服本判決應於收受送達後十日內向本院提出上訴書狀，並應
敘述具體理由；其未敘述上述理由者，應於上訴期間屆滿後二十
日內向本院補提理由書(均須按他造當事人之人數附繕本)「切勿
逕送上級法院」。
                              書記官  李玉雲
中    華    民    國    98    年    2     月    27    日
附表
┌───────┬───┬──────────┬───────┐
│  犯 罪 事 實 │  罪  │    主        刑    │  沒  收  物  │
├───────┼───┼──────────┼───────┤
│如事實欄一所示│重利罪│有期徒刑肆月，如易科│筆記本1本、銀 │
│              │      │罰金，以銀元參佰元即│行仲介名片13張│
│              │      │新台幣玖佰元折算壹日│、借用證36 張 │
│              │      │，減為有期徒刑貳月，│              │
│              │      │如易科罰金，以銀元參│              │
│              │      │佰元即新台幣玖佰元折│              │
│              │      │算壹日              │              │
├───────┼───┼──────────┼───────┤
│如事實欄二所示│重利罪│有期徒刑肆月，如易科│筆記本1本、銀 │
│              │      │罰金，以新台幣壹仟元│行仲介名片13張│
│              │      │折算壹日，減為有期徒│、借用證36 張 │
│              │      │刑貳月，如易科罰金，│              │
│              │      │以新台幣壹仟元折算壹│              │
│              │      │日                  │              │
├───────┼───┼──────────┼───────┤
│如事實欄三所示│重利罪│有期徒刑參月，如易科│筆記本1本、銀 │
│              │      │罰金，以新台幣壹仟元│行仲介名片13張│
│              │      │折算壹日，減為有期徒│、借用證36 張 │
│              │      │刑壹月拾伍日，如易科│              │
│              │      │罰金，以新台幣壹仟元│              │
│              │      │折算壹日            │              │
├───────┼───┼──────────┼───────┤
│如事實欄四所示│重利罪│有期徒刑參月，如易科│筆記本1本、銀 │
│              │      │罰金，以新台幣壹仟元│行仲介名片13張│
│              │      │折算壹日，減為有期徒│、借用證36 張 │
│              │      │刑壹月拾伍日，如易科│、戊○○借用證│
│              │      │罰金，以新台幣壹仟元│1張、發票人黃 │
│              │      │折算壹日            │啟蔚之支票1張 │
└───────┴───┴──────────┴───────┘
附錄本案論罪科刑法條全文：
中華民國刑法第344條
乘他人急迫、輕率或無經驗貸以金錢或其他物品，而取得與原本
顯不相當之重利者，處1年以下有期徒刑、拘役或科或併科1千元
以下罰金。


司法院資訊處製作；財團法人民間司法改革基金會備份。
